最高法院刑事判決　　　　　　　　　　　　　　　　八十八年度台上字第九一○號
　　上 訴 人　甲○○
右上訴人因懲治盜匪條例案件，不服台灣高等法院台中分院中華民國八十七年十二月
二日第二審更審判決（八十七年度上重更(一)字第十八號，起訴案號：台灣台中地方法
院檢察署八十一年度偵字第一四四三一、一四五四五、一四九八三、一五一○三號）
，提起上訴，本院判決如左：
    主  文
上訴駁回。
    理  由
本件原判決認定：
一上訴人甲○○曾犯有竊盜、強盜、妨害兵役及違反麻醉藥品管理條例案件等前科，
其中違反麻醉藥品管理條例案件，經台灣台北地方法院判處有期徒刑一年二月確定，
於民國（下同）七十七年一月十日執行完畢，仍不知悔改。緣葉正明與陳宗桔（業經
第一審法院判處預備強盜罪刑確定）原係金飾加工廠之同事，陳宗桔於七十八年四月
間介紹葉正明（業經最高法院判處死刑確定，並已執行完畢）與王進發（另案審理中
）及甲○○認識，該月某日四人在車上閒聊時，甲○○對陳宗桔稱如有機會提供珠寶
商之線索讓其等做案，事成願分給紅利等語。陳宗桔明知甲○○等人圖謀不軌，欲搶
劫珠寶商，竟與之互為意圖為自己不法所有之犯意聯絡，由王進發駕駛其等所租用之
小客車載其等三人，由陳宗桔引導，帶至台北市○○區○○路一八○巷查看現場及指
認珠寶商張桃源，又至台北市○○○路、中原街口指認珠寶商朱進煜，預備強盜張桃
源及朱進煜二人。時至中午，四人至台北市某西餐廳談論事後分紅成數，因陳宗桔要
求成數太高，甲○○、葉正明、王進發三人遂偽稱不準備做，陳宗桔誤信因而作罷。
惟葉正明等三人實則並未放棄強劫珠寶商之意圖。
二甲○○與王進發、葉正明三人乃於七十八年四月廿九日上午三時卅分許，基於意圖
為自己不法所有強劫而故意殺人之概括犯意，互為犯意聯絡，由甲○○騎機車附載其
餘二人，攜帶防身用瓦斯噴霧器、開山刀及鐵鎚等做案工具，埋伏在台北市○○區○
○路一八○巷巷口，俟張桃源下車欲步行至住處時，即上前分持上開瓦斯噴霧器噴其
臉部，並基於殺人犯意持鐵鎚猛擊其頭部，使張某不支倒地無法抗拒，即由王進發下
手強劫珠寶一袋（價值約新台幣六百萬元），得手後三人騎該機車逃往台北市○○路
方向，所得珠寶由葉正明攜往台中市，交由知為贓物之洪永宗（業經判決確定）轉交
其亦知情之老闆李茂忠（另案審理）故為買受，得款新台幣（下同）一百六十萬元，
葉正明分得六十萬元，餘由甲○○、王進發平分且均花用殆盡。而張桃源被毆致頭部
外傷流血經人發現及時送醫，縫合十二針，始倖免於難。
三甲○○、王進發、葉正明等人復承前強劫殺人之概括犯意，而與陳鴻屏（業經最高
法院判處死刑確定，並已執行完畢）互為意圖為自己不法所有之強劫殺人犯意聯絡，
其等四人且為做案由甲○○提供中共黑星手槍一支及子彈若干發而共同持有之，於七
十八年八月十四日下午七時許，由王進發騎機車載陳鴻屏攜該黑星手槍一支、子彈七
發，前往台北市○○街延吉珠寶公司（負責人林學培）附近守候俟機強劫，而葉正明
、甲○○則各駕一輛自用小客車至附近建國北路小公園等候接應。俟該珠寶公司外務
員陳鄭宇手提裝有珠寶（內裝珠寶約值五百萬元及少部分現金）之皮包返回公司，正
要上階梯之際，陳鴻屏即衝上前，以該黑星手槍朝陳鄭宇右後腰部射擊一槍，陳鄭宇
遭槍擊後無法抗拒下，皮包掉落地面，人則衝往公司內，陳鴻屏隨即拾起皮包而強取
其財物，乘王進發所騎之機車逃逸，而前往建國北路小公園處與葉正明、甲○○二人
會合。得手珠寶則帶至台中市交由知情之洪永宗轉交其知情之老闆李茂忠基於故買贓
物之概括犯意予以買受，得款二百六十萬元，由葉正明、陳鴻屏、甲○○、王進發朋
分，且均花用殆盡。而陳鄭宇經及時送醫救治，倖免於死，惟目前移居國外。
四李茂忠原為景黛珠寶股份有限公司負責人，於七十八年間因積欠同係從事珠寶買賣
之林秋田貨款一百二十二萬餘元，經林秋田向台灣台中地方法院對之提起詐欺之自訴
，致李茂忠對林秋田心生不滿，嗣葉正明經陳宗桔之介紹認識甲○○、王進發等人，
而萌生搶劫珠寶商之歹念後，李茂忠知悉甲○○等人有行搶珠寶商之意圖，乃於七十
八年四月六日（該日為林秋田自訴李茂忠之台灣台中地方法院七十八年度自字第一七
○號詐欺案首次開庭）以後某日，在台灣台中地方法院上開詐欺案開庭時，帶同葉正
明、王進發、甲○○至上開法院趁林秋田出庭時在旁指認，並由李茂忠提供林秋田之
住址，以幫助甲○○等人獲取林秋田經營珠寶之訊息，方便甲○○等人搶劫。惟其時
因該詐欺案尚在法院審理中，其等唯恐如立即著手難免由李茂忠處引人起疑而暴露行
跡，乃暫按兵不動。迄同年八月間甲○○等與陳鴻屏四人共犯前開陳鄭宇強劫殺人案
後，陳鴻屏加入葉正明等人計劃強劫林秋田之行動，乃基於同前強劫殺人之概括犯意
，及共同作案之犯意聯絡，由其四人先後數次至台中市北屯區○○○街六十七號林秋
田住處查勘現場。迨同年九月二十三日晚上，由王進發騎機車載葉正明攜帶其等四人
先前為做案而共同持有之中共黑星手槍一支及子彈數發（即與上開槍殺陳鄭宇所用之
同一手槍）至前述林秋田住宅附近埋伏，迨當晚十時五分許，見林秋田攜珠寶開車返
家，甫下車之際，即由葉正明持該手槍上前朝林秋田連開六槍，其中四槍致林秋田胸
部及肩部中彈倒地，胸骨部中左緣○‧五×○‧五槍彈創深達體腔、上胸部右○‧五
×○‧五槍彈創深達胸腔（入口）、右胸腔內積滿血液、項窩部○‧七×○‧六槍彈
創道斜下深達體腔（入口）、肩胛間部左○‧五×○‧四、右○‧五×○‧四（出口
）、肩胛下部左○‧八×○‧三槍彈創（出口）等傷害，另二槍未擊中林秋田，葉正
明迅即搶走珠寶袋，乘王進發之機車至台中市○○路波士頓西餐廳，與在該處等候之
陳鴻屏、甲○○二人會合，而所得珠寶則交由李茂忠處理，共得款四百萬元，葉正明
先分得二百萬元，嗣因該款遭陳鴻龍劫走，其又分得一百五十萬元，餘款則由甲○○
、王進發及陳鴻屏朋分，並均已花用殆盡。林秋田中彈後，因失血過多經送醫不治死
亡等情，係以：上開第一項犯罪事實，業經上訴人坦承參與，核與共犯葉正明於警訊
、偵查中及第一審法院八十一年度重訴字第三五九七號案件審理中自白及陳宗桔在第
一審法院八十一年度重訴字第三五九七號案件中供認介紹上訴人與葉正明、王進發等
人認識之情節相符，為其所憑之證據。上開第二項犯罪事實，亦經上訴人坦承參與（
第一審卷第二十五頁），並迭據共犯葉正明自白，核與被害人張桃源在警訊及第一、
二審審理中一再指訴被害經過及證人李茂忠、洪永宗供述銷售本件強劫所得珠寶等情
節相符，為其認定之理由，並以上訴人供明因張桃源一直掙扎，彼等始用鐵鎚攻擊張
桃源頭部，上訴人參與強劫時，顯有置被害人於死之犯意，其所辯未有殺害被害人之
意，乃避就之詞，不足採信。上開第三項犯罪事實，業據上訴人坦承參與（第一審卷
第二十五頁），並迭據共犯葉正明、陳鴻屏在警訊、偵查中自白，立有白白書為憑，
核與被害人陳鄭宇、證人林學培所指陳被害經過及李茂忠供承銷售本件強劫所得珠寶
等情節相符，為其所憑之證據及認定之理由，並以上訴人提供中共黑星槍、彈作案，
又與葉正明駕車在附近接應，而由共犯王進發、陳鴻屏分擔實施強劫，由陳鴻屏持上
訴人交付之手槍、子彈朝被害人陳鄭宇腰部開槍以遂行強劫，亦有置被害人於死之犯
意，且有強劫殺人及持有軍用槍彈之犯意聯絡，上訴人所辯其無汽車駕照，不能租車
，又買槍只為壓抑被害人之抵抗，陳鴻屏係逾越強劫犯意聯絡之範圍另行起意槍擊被
害人云云，均不符常情，尚難憑採。上開第四項犯罪事實，業分據共犯葉正明、陳鴻
屏於警訊、偵查中書立自白書供認不諱，核與被害人林秋田之妻龔小琴、其父林順能
指陳林秋田被害情節相符，林秋田確因遭受本次槍擊失血過多而死亡，復有勘驗筆錄
、相驗屍體證明書、驗斷書在卷足資覆按，為其所憑之證據，並以上訴人辯稱：不知
情，亦未參與本次犯行，謂係共犯葉正明、陳鴻屏推諉責任予伊云云，證人李茂忠證
稱：不認識上訴人，亦未提供林秋田資料予上訴人，共犯王進發在第一審證謂印象中
上訴人僅參與另外兩件強劫案等語，惟查，共犯葉正明、陳鴻屏與上訴人共犯包括本
次在內之強劫而故意殺人犯行，業經最高法院以八十五年度台上字第四六一九號判處
死刑、褫奪公權終身確定（原審上更(一)卷第七十頁至第八十八頁），另共犯王進發亦
確因參與本次犯行，經原審法院以八十六年度上重更(一)字第十四號判決死刑、褫奪公
權終身有案（原審上更(一)卷第一五二頁至第一六二頁），共犯葉正明、陳鴻屏所供強
劫殺人犯行，非僅本案事實欄第三、四兩項部分而已，自無為推諉自己責任，誣賴上
訴人參與本次強劫之理，反觀李茂忠、王進發二人涉案尚未判決確定，所供不免攸關
自己刑責利害關係而難期真實，自以葉、陳兩人所供為可採，李、王兩人供詞，不足
為上訴人有利之論定。再由葉、陳兩人指陳本次作案所用槍枝與前第三項陳鄭宇被害
案件相同，且均由上訴人出面購辦提供，益足印證上訴人前開辯解諉卸不實，於理由
內一一詳予指駁。並說明上訴人就第一項預備強劫被害人張桃源、朱進煜部分，應成
立懲治盜匪條例第五條第三項之預備強盜罪；就第二、三項分別強劫而殺害張桃源、
陳鄭宇未生死亡結果部分，係犯同條例第二條第二項第一項第六款前段之強劫而故意
殺人未遂罪，公訴人認此部分係成立同款後段之強劫而使人受重傷罪，起訴法條尚有
未洽，但均屬同一款，尚無變更之必要；就第四項強劫殺死林秋田部分，係犯同條例
第二條第一項第六款前段之強劫而故意殺人既遂罪。第一項預備強盜行為應為嗣後進
而實施之強劫行為所吸收，不另論罪。上訴人與共犯葉正明、王進發、陳鴻屏就強劫
殺害林秋田既遂、強劫殺害陳鄭宇未遂及該二次持有中共黑星槍彈部分，另與共犯葉
正明、王進發就強劫張桃源未遂部分，均各有犯意之聯絡及行為之分擔，應論以共同
正犯。又其先後多次強劫而故意殺人未遂、既遂，基本構成要件相同，顯係基於概括
犯意所為，應依連續犯從一重以強劫而故意殺人既遂罪論擬。另所犯未經許可無故持
有槍彈部分，槍砲彈藥刀械管制條例已於八十六年十一月二十四日公布修正，仍以修
正前之舊法對上訴人較為有利，應依修正前同條例第七條第四項，論以未經許可無故
持有手槍及依同條例第十三條之一及刑法第一百八十七條，論以意圖供強劫殺人而持
有軍用子彈之罪。槍、彈同為一個持有行為所犯，應依想像競合犯之例，從一重論以
未經許可無故持有手槍之罪。未經許可持有手槍罪與強劫而故意殺人既遂罪之間，互
有方法與結果之牽連關係，應從一重之強劫而故意殺人既遂罪處斷。又上訴人曾犯竊
盜、強盜、妨害兵役、違反麻醉藥品管理條例多項前科，其中違反麻醉藥品管理條例
案件經台灣台北地方法院判處有期徒刑一年二月確定，已於七十七年一月十日執行完
畢，五年之內再犯本案，為累犯，但所犯強劫殺人罪法定刑為唯一死刑，依法不得加
重，同時不在中華民國八十年罪犯減刑條例第三條第一款得予減刑之列，不得予以減
刑。因將第一審判決撤銷，適用上引法條及懲治盜匪條例第八條、刑法第一百八十七
條、第十一條前段、第二條第一項但書、第二十八條、第五十六條、第五十五條、第
四十七條、第三十七條第一項、第三十八條第一項第一款，論上訴人以共同連續強劫
而故意殺人罪（累犯），審酌上訴人夥同葉正明、王進發及陳鴻屏連續強劫珠寶商並
擊殺被害人，造成林秋田等傷亡，手段兇殘，泯無人性，犯後復避重就輕，飾卸部分
犯行，自屬罪無可逭，應有與世永隔之必要等一切情狀，量處死刑，並褫奪公權終身
，中共黑星手槍一支，雖未扣獲，但屬違禁物，且不能證明業已滅失，應予宣告沒收
。另子彈七發，已射擊完畢而不存在，爰不一併宣告沒收；強盜所得珠寶已變賣且花
用殆盡，亦毋庸諭知發還被害人，經核於法尚無違誤。再就上訴意旨指摘各項，本院
復按上訴人坦承參與事實欄第二、三項強劫張桃源、陳鄭宇之犯行，固否認有殺害被
害人之故意，惟強劫張桃源所用之開山刀係由上訴人所提供，強劫陳鄭宇所用中共黑
星手槍及子彈，亦為上訴人交與陳鴻屏持以使用，業分據葉正明、陳鴻屏、王進發指
陳在卷（見第一五一○三號偵查卷第十九、二十一、七十七、一一四頁、第一審卷第
七十三頁正反兩面筆錄及自白書），原審且審酌上訴人自承「因張桃源一直掙扎，我
們才用鐵鎚攻擊他的頭部」（第一審卷第二十五頁）及共犯王進發於強劫之際，持堅
硬如鐵鎚之鐵器猛擊被害人頭部要害，應認有置被害人於死之犯意，因而認定上訴人
執辯參與強劫張桃源、陳鄭宇兩人，並無殺人故意，不足採信，自無不合，上訴意旨
空口指陳彼等作案前約明不得傷害被害人云云，亦與上揭卷存資料不相符合，不得據
為適法之上訴理由。次查，上訴人參與第四項強劫林秋田之犯行，亦迭據共犯葉正明
、陳鴻屏在警訊及偵查中供明：因李茂忠吩咐要先槍殺林秋田死亡後再行強劫，故上
訴人與王進發及彼二人共四人在共同作案前，事先協議作案時要將林秋田擊斃，並由
上訴人提供中共黑星手槍、子彈，由王進發槍擊林秋田死亡，且上訴人與陳鴻屏二人
駕車在附近接應等情，核與龔小琴（林秋田妻）、林順能（林秋田父）指訴林秋田被
害情節相符（上開偵查卷第十九、二十六、二十八、四十七、四十八頁、第七十二頁
至八十頁、第一一四、一一五頁），原審因而採信葉、陳自白供詞，並就上訴人所辯
其不知情，未參與此次強劫犯行，就王進發在第一審證稱印象中上訴人只參與另外兩
件搶案云云，詳何以不足為上訴人有利論定之理由，核於論理及經驗法則，均無違
背。再查，上揭第三、四項犯罪所用兇器，亦迭據葉正明供明係中共黑星手槍、子彈
（見第一四四三號偵查卷第三頁背面、第八頁筆錄），原審因而認定上訴人共同持有
軍用子彈犯行，自非無據，原判決縱未一併說明其認定之證據，亦於判決之結果，不
生影響。上訴意旨猶執前詞暨就原審已盡職權調查，並在理由內說明所憑證據及心證
理由之事項，任意指摘，復為事實問題之爭論，尚難認為有理由，應予駁回。
據上論結，應依刑事訴訟法第三百九十六條第一項，判決如主文。
中      華      民      國    八十八    年      二      月    二十六    日
                              最高法院刑事第三庭
                                  審判長法官  莊  來  成
                                        法官  呂  潮  澤
                                        法官  謝  俊  雄
                                        法官  白  文  漳
                                        法官  蘇  振  堂
      右正本證明與原本無異
                                              書  記  官
中      華      民      國    八十八    年      三      月      一      日
